臺灣高等法院刑事判決
109年度上訴字第4425號
上  訴  人  臺灣士林地方檢察署檢察官
被      告  吳柏燊


上列上訴人因被告違反毒品危害防制條例案件，不服臺灣士林地
方法院109年度審訴字第1009號，中華民國109年10月26日第一審
判決（起訴案號：臺灣士林地方檢察署109年度毒偵字第1245號
），提起上訴，本院判決如下：
    主  文
上訴駁回。
    理  由
一、經本院審理結果，認第一審以檢察官就本件起訴，有起訴之
    程序違背規定之情事，對被告甲○○（下稱被告）為公訴不受
    理之諭知，核無不當，應予維持，並引用第一審判決書所記
    載之理由（如附件）。
二、檢察官上訴意旨略以：
　㈠毒品危害防制條例第20條及第23條業於109年1月15日修正公
    布，並於同年7月15日施行。依修正後第20條第3項規定：「
    依前項規定為觀察、勒戒或強制戒治執行完畢釋放後，3年
    後再犯第10條之罪者，適用前二項之規定。」將修正前所定
    「5年後再犯第10條之罪者」修正為「3年後再犯第10條之罪
    者」。其立法理由謂：本條例認施用毒品者具「病患性犯人
    」之特質，並參諸世界各國之醫療經驗及醫學界之共識，咸
    認施用毒品成癮者，其心癮甚難戒除，如觀察、勒戒或強制
    戒治執行完畢釋放後，3年後始再有施用第一級、第二級毒
    品之行為者，足見其有戒除毒癮之可能，宜再採以觀察、勒
    戒方式戒除其身癮及以強制戒治方式戒除其心癮之措施，為
    能放寬觀察、勒戒或強制戒治制度之適用時機，以協助施用
    者戒除毒癮，爰修正第3項等語。由此足見上開修正應係針
    對第一次觀察、勒戒或強制戒治執行完畢釋放後，3年後「
    始再」有施用第一級、第二級毒品行為之人（即第2次犯）
    或每隔3年後始再有施用第一級、第二級毒品行為之人而設
    ，已明確敘明該條適用對象，限於3年後「始再」有施用第
    一、二級毒品行為者，因其係於3年後再犯，足見有戒除毒
    癮之可能，故而放寬觀察、勒戒或強制戒治制度之適用時機
    ，以協助施用者戒除毒癮。故修法之重點著重在施用毒品者
    有「戒除毒癮之可能」，倘在上開修正前，於第一次觀察、
    勒戒或強制執行完畢後，已有「二犯以上」施用第一級、第
    二級毒品罪者，或於修法前「5年內再犯第10條之罪者」，
    經認其再犯率甚高，原實施之觀察、勒戒及強制戒治已無法
    收其實效者，均已難認有戒除毒癮之可能。則縱使其本次犯
    行係於第一次觀察、勒戒或強制戒治執行完畢釋放後3年後
    再犯，毋庸仍予寬典處遇，而依刑該條例第10條逕予刑罰制
    裁。又修正後毒品危害防制條例第20條第3項、第23條第2項
    僅將「5年後再犯」修正為「3年後再犯」，其他構成要件均
    相同，是有無再經觀察、勒戒及強制戒治之必要，或由檢察
    官逕行起訴，自應依相同法理，採取修正前之實務見解而為
    相同解釋及處理。
　㈡另按最高法院109年8月11日第3次刑事庭會議之多數見解紀錄
    認「最高法院95年度第7次及97年度第5次刑事庭會議決議，
    不再供參考；犯毒品危害防制條例第10條之罪，只要距最近
    一次犯該罪經觀察、勒戒或強制戒治執行完畢釋放後，已逾
    3年，即應令觀察、勒戒，不因其間是否因另該罪，經起訴
    、判決或執行而受影響」，惟經最高法院於109年8月17日再
    度發布新聞稿表示「本院109年8月11日新聞稿已載明係多數
    見解，作業上疏忽，援例一併誤載『決議』文字，為免外界誤
    解，特予澄清、更正」，從而，最高法院於100年8月11日刑
    事庭會議所形成之多數見解，非屬大法庭所為之統一解釋，
    不具通案之拘束力。
　㈢本件被告前因施用第一級毒品案件，先後2次送勒戒處所觀察
    、勒戒後，均認無繼續施用毒品傾向，分別於民國91年9月5
    日、92年3月4日釋放出所，並由臺灣板橋地方法院檢察署(
    現改制為臺灣新北地方檢察署)檢察官以91年度毒偵字第305
    0、3057號、92年度毒偵字第633號為不起訴處分確定；復因
    施用第一級毒品案件，經臺灣板橋地方法院(現改制為臺灣
    新北地方法院)以93年度訴字第1993號判決處有期徒刑7月確
    定，於94年11月8日縮刑期滿執行完畢，再因施用第一級毒
    品案件，經臺灣士林地方法院以95年度訴字第472號判決處
    有期徒刑10月確定，嗣經減刑為有期徒刑5月確定，於96年7
    月16日縮刑期滿執行完畢；又因施用第一級毒品案件，經臺
    灣士林地方法院以96年度訴字第295號判決處有期徒刑1年確
    定，嗣經減刑為有期徒刑6月確定，於97年6月13日縮刑期滿
    執行完畢；又因施用第一級毒品案件，經臺灣士林地方法院
    以97年度訴字第224號、97年度訴字第306號判決處有期徒刑
    9月、1年，均經撤回上訴確定，並經合併定應執行有期徒刑
    1年6月確定，復因施用第一級毒品案件，經臺灣士林地方法
    院以97年度審訴字第51號判決處有期徒刑9月，經上訴由本
    院以97年度上訴字第5253號判決，撤銷原判決，判決處有期
    徒刑1年確定，上開3案經合併執行，於99年12月25日假釋期
    滿執行完畢。又因施用毒品案件，經臺灣士林地方法院以10
    1年度審訴字第286號判決處有期徒刑1年5月確定，於執行後
    因縮短刑期及假釋，於104年11月24日出監，並於105年6月2
    2日假釋期滿執行完畢；另又因施用第二級毒品由臺灣士林
    地方檢察署檢察官於107年8月16日107年度毒偵字第1639號
    案件起訴，於同年10月31日經臺灣士林地方法院以107年度
    審易字第1916號判決處有期徒刑6月確定後，於108年2月13
    日易科罰金執行完畢，揆諸前揭說明，不論依修正前、修正
    後規定或立法理由說明，應認其再犯率甚高，原實施之觀察
    、勒戒及強制戒治已無法收其實效，已難認被告有戒除毒癮
    之可能，且被告其後再犯施用毒品案件，已非屬觀察勒戒或
    強制戒治執行完畢釋放後，3年後「始再」有施用第一、二
    級毒品行為之範疇，而應依法訴追。是本案檢察官起訴，即
    無不合。則本案是否以距最近一次觀察、勒戒或強制戒治執
    行完畢釋放後已逾3年，逕認被告係具「病患性犯人」，而
    均予以觀察、勒戒及強制戒治之機會，亦非無疑。原審於判
    決中引用上開與立法理由意旨不符之判決內容，認事用法，
    尚有未洽。
　㈣原判決認事用法尚嫌未洽，爰請撤銷原判決，更為適當合法
    之判決云云。
三、按起訴之程序違背規定者，法院應諭知不受理之判決；又對
    於原審諭知不受理之判決上訴時，第二審法院認其為無理由
    而駁回上訴，得不經言詞辯論為之，刑事訴訟法第303條第1
    款、第372條分別定有明文。
四、經查：
　㈠按毒品危害防制條例於民國109年1月15日修正公布，除第18
    條、第24條、第33條之1以外，自6個月後即109年7月15日施
    行，其中第35條之1第1款及第2款前段規定，修正施行前犯
    第10條之罪之案件，於修正施行後，偵查中，由檢察官依修
    正後規定處理；審判中，由法院或少年法院（地方法院少年
    法庭）依修正後規定處理。是犯第10條之罪者，不論係修正
    前後，均應依新法規定處理。又本次修正之毒品條例第20條
    第3項及第23條第2項，雖僅將原條文之再犯期間由「5年」
    改為「3年」，惟鑑於採取傳統刑事機構式處遇，將施用毒
    品者監禁於監獄內，僅能短期間防止其接觸毒品，因慣用毒
    品產生之「心癮」根本無法根除，並慮及毒品條例施行多年
    累積之戒毒經驗及實效，暨逐步擴充之醫療、戒癮機構、專
    業人力、社區支援系統等資源，尤以本次毒品條例第24條修
    正，擴大檢察官對施用毒品者附條件緩起訴處分之範圍，使
    其能視個案具體情形給予適當多元社區處遇。準此，本次修
    正後對於施用毒品者之思維，自應與時俱進，擺脫以往側重
    於「犯人」身分之處罰，著重其為「病患」之特質，並以「
    治療」疾病為出發點，重新評價前揭所謂「3年後再犯」之
    意義。基於憲法應保障人民之生存權，及根據每個國民生存
    照顧需要提供基本給付之理念，為協助施用毒品者戒除毒癮
    復歸社會，對於經監獄監禁處遇後仍再犯之施用毒品者，更
    應恢復以機構內、外之治療協助其戒除毒癮。此即本次修正
    毒品條例第20條第3項關於施用毒品者所謂「3年後再犯」係
    何所指之立法真諦。換言之，除檢察官優先適用第24條命附
    條件緩起訴處分處遇（不論幾犯，亦無年限）外，對於施用
    毒品初犯者，即應適用第20條第1項、第2項為機構內之觀察
    、勒戒或強制戒治；若於上開機構內處遇執行完畢釋放後，
    於「3年內再犯」者，依第23條第2項規定，應依法追訴；倘
    於「3年後再犯」自應再回歸到傳統醫療體系機構內重為觀
    察、勒戒或強制戒治之治療。是對於戒除毒癮不易者，唯有
    以機構內、外處遇及刑事制裁等方式交替運用，以期能控制
    或改善其至完全戒除毒癮。從而，現行毒品危害防制條例既
    認施用毒品者具有「病患性犯人」特質，強調「治療勝於處
    罰」、「醫療先於司法」，則對於毒品條例第20條第3項及
    第23條第2項所謂「3年後（內）再犯」，應跳脫以往窠臼，
    以「3年」為期，建立「定期治療」之模式。其規定中所謂
    「3年後再犯」，只要本次再犯（不論修正施行前、後）距
    最近1次觀察、勒戒或強制戒治執行完畢釋放，已逾3年者，
    即該當之，不因其間有無犯第10條之罪經起訴、判刑或執行
    而受影響，最高法院刑事大法庭109年度台上大字第3826號
    裁定意旨可參。
　㈡經查，本件被告前因施用毒品案件，先後經臺灣板橋地方法
    院以91年度毒聲字第2732號、92年度毒聲字第387號裁定送
    觀察、勒戒後，均認無繼續施用傾向，分別於91年9月5日、
    92年3月4日執行完畢釋放出所，並經臺灣板橋地方法院檢察
    署檢察官各以91年度毒偵字第3050、3057號、92年度毒偵字
    第633號為不起訴處分確定，有本院被告前案紀錄表在卷可
    參。
　㈢而本件被告於109年7月1日晚間9時，在其臺北市○○區○○路000
    號住處，再犯本件施用第一級毒品海洛因、第二級毒品甲基
    安非他命之犯行，顯距其最近1次因施用毒品而經觀察、勒
    戒執行完畢之日逾3年，依前述規定及說明，本案即應再予
    觀察、勒戒或強制戒治。
　㈣檢察官依修正前毒品危害防制條例規定對本件提起公訴，起
    訴程序固未違背當時之規定，然依新修正之毒品危害防制條
    例規定，本案已不得追訴，從而，檢察官就本件提起公訴，
    自屬起訴程序違背規定，應諭知不受理判決。原審認檢察官
    起訴之程序違背規定，而依刑事訴訟法第303條第1款、第30
    7條之規定諭知公訴不受理之判決，且不經言詞辯論為之，
    經核於法並無不合。檢察官提起本件上訴，指摘本件被告應
    予以追訴處罰，原判決諭知公訴不受理有適用法律之違誤，
    為無理由，應予駁回，並不經言詞辯論為之。
據上論斷，應依刑事訴訟法第368條、第372條、第373條，判決
如主文。
中　　華　　民　　國　　110 　年　　2 　　月　　26　　日
                  刑事第二十一庭審判長法　官  許宗和
                                      法　官  黃惠敏
                                      法　官  章曉文
以上正本證明與原本無異。
如不服本判決，應於收受送達後20日內向本院提出上訴書狀，其
未敘述上訴之理由者並得於提起上訴後20日內向本院補提理由書
（均須按他造當事人之人數附繕本）「切勿逕送上級法院」。
                                      書記官  賴又瑄
中　　華　　民　　國　　110 　年　　3 　　月　　2 　　日